【裁判字號】    90,上易,3762
【裁判日期】    901220
【裁判案由】    詐欺
【裁判全文】
臺灣高等法院刑事判決                            九十年度上易字第三七六二號
    上  訴  人  臺灣板橋地方法院檢察署檢察官
    被      告  甲○○
    選任辯護人  吳武川
右上訴人因詐欺案件，不服臺灣板橋地方法院八十九年度易字第三七二號，中華民
國九十年八月十日第一審判決（起訴案號：臺灣板橋地方法院檢察署八十九年度偵字
第一六八九○號）提起上訴，本院判決如左：
    主  文
上訴駁回。
    理  由
一、公訴意旨略以：被告甲○○與丙○○（由檢察官另行起訴）共同基於為自己不法
    所有之概括犯意聯絡，連續於民國八十六年二月、三月間，向丁○○佯稱代理乙○○標取互助會會款（該互助會係丁○○所召集，會期自八十五年六月二十五日
    起至八十七年十二月二十五日止，每會新臺幣一萬元，連同會首共三十一會，乙○○參加兩個名額），致使丁○○陷於錯誤同意渠等標取會款，並將新台幣（以
    下同）五十餘萬元會款交付予丙○○，被告甲○○與丙○○詐得款項後，挪為己
    用，因認被告甲○○與丙○○共犯刑法第三百三十九條第一項之詐欺罪嫌。
二、按犯罪事實應依證據認定之，無證據不得推定其犯罪事實；又不能證明被告犯罪
    者，應諭知無罪之判決，刑事訴訟法第一百五十四條、第三百零一條第一項分別
    定有明文。次按刑事訴訟上證明之資料，無論其為直接或間接證據，均須達於通
    常一般之人均不致有所懷疑，而得確信其為真實之程度，始得據為有罪之認定，
    若其關於被告是否犯罪之證明未能達此程度，而有合理懷疑之存在，致使無從形
    成有罪之確信，根據「罪證有疑，利於被告」之證據法則，即不得遽為不利被告
    之認定，亦有最高法院七十六年度臺上字第四九八六號判例可稽。
三、本件公訴人認被告甲○○有上揭犯行，無非以告訴人乙○○之指訴，核與證人劉
    美蓮、丁○○證述之情節相符，並有互助會單、支票退票理由單等事證，為其論
    據。訊據被告甲○○堅決否認有何詐欺犯行，辯稱該互助會均由丙○○處理，伊
    並不過問，且在起會之初即已徵得告訴人同意若公司有資金需要會借其參加之會
    來標會運用等語。
四、經查被告孟雪與丙○○係夫妻，告訴人乙○○自八十五年起至八十七年四月間為
    其等所經營高福陶瓷股份有限公司（下稱為高福公司）之職員；八十五年六月間
    被告及丙○○為鼓勵告訴人存錢，邀告訴人參加丁○○所召集，會期自八十五年
    六月二十五日起至八十七年十二月二十五日止，每會新臺幣一萬元之互助會，告
    訴人乃參加其中兩會，該會含會首共三十一會，所有參加之聯繫均透過被告及丙○○為之，並自告訴人每月薪俸中直接扣取會款後代為繳交，嗣告訴人所參加之
    該二會由被告及丙○○標取，事後並由丙○○開具支票三紙交予告訴人，除其中
    乙紙兌現外，餘二紙均退票等情，業據被告自承在卷，核與告訴人乙○○之指述
    、證人即告訴人在高福公司之同事劉美蓮、證人即會首丁○○之證述一致，並有
    互助會單、支票、退票理由單及高福公司變更登記事項卡在卷足以佐證，堪信為
    真實。
五、惟查被告於邀約告訴人乙○○參加該互助會時，即已告知告訴人將來公司如有資
    金需要會借告訴人的會來標，並經告訴人同意，上情業經告訴人乙○○於偵查時
    自承：「在剛參加互助會時甲○○有向我說若公司欠錢時要借我的會來標，我當
    時有同意，但後來他們要標時沒有問過我」等語。於原審審理時陳稱：「我當時
    是高福公司的員工，那時甲○○為了鼓勵我存錢，而邀我參加互助會，我不認識
    會首，而都是甲○○是向會頭接洽，每個月會款，都是由公司直接扣我的薪水」
    、「（在招會之前，甲○○有無跟你說過將來公司要用錢要標你的會來用？）有
    ，在參加之前，我有同意，我想我平常用不到什麼錢，他有需要就讓他用，但他
    實際要標均未向我說，他何時標我不知道」等語（一審卷第二二三頁背面、第二
    二四頁正面、背面）。於本院審理時以證人身份供稱：「只有這次參加了二會。
    我參加時老闆說要存錢，在起會之前老闆有說公司如果有缺錢的話，再標會給公
    司用。我當時有同意。我直到標會以後半年才知道。因為當時我想要標會，老闆
    才說他會已經標走了。標走以後的利息，還是從我薪水裡頭扣活會的錢。被告後
    來有開三張的票，共三十幾萬，兌現了壹張拾伍萬，其他的錢是我用強制執行。
    他們標走會以後他們是跟我說要我繼續交活會的錢，到會期結束之後，再給我整
    數陸拾萬（本院九十年十一月三十日訊問筆錄）。足見被告在受告訴人乙○○之
    委託參加上開互助會之時，已取得告訴人得為標會之同意，有標取其所參加之會
    之權限，從而被告在實際標會之時雖未再徵詢告訴人之意見，惟其本於先前與告
訴人之協議而標會，仍屬有權為之；況告訴人參加該會自始均經係透過被告及丙○○代為與會首處理一切事務，曾未與會首接觸，亦經告訴人陳述明確，而當時
    丙○○亦參加該會乙會，會首丁○○就丙○○及告訴人所參加之三會均只針對被
    告及丙○○而為收取會款及進行相關聯繫事宜，此亦經證人丁○○證述在卷，是
    被告及丙○○標取告訴人之會，非但屬經授權之行為，且亦係依向來處理該互助
    會之方式由其等自行為之，自無佯稱代理告訴人標會之情形，亦無施用詐術並使
    丁○○陷於錯誤之狀況。又被告在標取告訴人之互助會之後，雖未即時告知告訴
    人，惟事後每月在告訴人薪資中所扣取之會錢亦以活會計算，亦經告訴人供明如
    上。故實際上告訴人仍有賺取互助會利息情形，而在告訴人知悉該會經被告標取
    之際，當時因該互助會尚未結束，經雙方核算結果，被告應給付告訴人之金額為
    三十餘萬元，被告亦即開具三張支票以供告訴人提兌求償，事後告訴人亦提兌受
    償其中十五萬元，上情除經被告供明之外，質之告訴人乙○○亦自承：「八十七
    年三月我要離職不想再參加就跟甲○○講說我要退出，由丙○○來跟我結算，他
    們開了三張支票給我，第一章後來拿客票及部分現金來換有兌現，約十五萬元，
    第二、三張就退票，我後來有申請強制執行，在今年三月份清償完畢」等語（一
    審卷第二二四頁正面、背面）。於本院審理時供稱：「我沒有等到會期結束之後
    ，因為公司快倒了，所以我就趕緊跟他們結算。那是在會期結束前約八個月，我
    就要求結算。要結算前因為會還沒有結束，所以結算結果他們應該還我三十五萬
    。後來他們只有清償拾伍萬」等語（本院九十年十一月三十日訊問筆錄）。益見
    被告在標取告訴人會錢之後，並未賴債不還，仍有清償告訴人部分款項，且仍依
    前與告訴人之約定由告訴人賺取活會利息。自難謂被告有何不法所有之意圖。此
    外，無其他事證可資證明被告確有詐欺或其他犯行，依前開之說明，不能證明被
    告犯罪，依法應為無罪之判決
六、原審認不能證明被告犯罪，諭知無罪之判決，核無不合，檢察官仍執陳詞提起上
    訴，其上訴無理由，應予駁回。
據上論斷，應依刑事訴訟法第三百六十八條，判決如主文。
本案經檢察官蔡瑞宗到庭執行職務。
中      華      民      國    九十      年     十二     月     二十     日
                              臺灣高等法院刑事第十七庭
                審判長法  官  陳  正  雄
                                        法  官  雷  雯  華
                                        法  官  許  錦  印
右正本證明與原本無異。
不得上訴。
                                        書記官  楊  妙  恩
中      華      民      國     九十     年    十二      月    二十一    日


司法院資訊處製作；財團法人民間司法改革基金會備份。
